臺灣嘉義地方法院民事判決　　　　　　　 93年度訴字第253號
原　　　告　行政院農業委員會林務局嘉義林區管理處
法定代理人　戊○○
訴訟代理人　丙○○
複　代理人　乙○○
　　　　　　丁○○
被　　　告　甲○○
訴訟代理人　楊漢東　律師
複　代理人　蕭敦仁　律師
上列當事人間交還土地等事件，於中華民國94年6月2日經言詞辯
論終結，本院判決如下：
    主  文
被告應將大埔事業區第九五林班國有地內如附圖所標示Ａ部分所
示面積伍點貳伍肆貳公頃土地上之檳榔樹、如附圖所標示Ｂ部分
所示面積零點伍零陸貳公頃土地上之梅子樹剷除及如附圖所標示
Ｃ部分所示面積零點零壹參零公頃土地上之磚造住房拆除，恢復
林班地原狀後，將土地交還原告。
被告應給付原告新臺幣貳拾萬柒仟捌佰肆拾元。
原告其餘之訴駁回。
訴訟費用由被告負擔十三分之十二，其餘由原告負擔。
本判決於原告以新臺幣參拾萬元供擔保後，得假執行。但被告如
於假執行程序實施前，以新台幣玖拾萬零陸佰肆拾捌元為原告預
供擔保，得免為假執行。
原告其餘假執行之聲請駁回。
    事  實  及  理  由
一、原告原起訴請求被告應給付5年內使用系爭土地相當於租金
    之不當得利新臺幣（下同）0000000元，嗣於93年7月9日具
    狀減縮請求為256320元，但於94年6月2日又擴張請求277123
    元，依照民事訴訟法第255條第1項第3款規定：「訴狀送達
    後，原告不得將原訴變更或追加他訴。但有下列各款情形之
    一者，不在此限：3、擴張或減縮應受判決事項之聲明者」
    ，原告減縮或擴張請求，於法並無不合，應予准許。
二、原告起訴主張：被告未經原告同意，長期占用並擅自在原告
    所轄大埔事業區第95林班國有地如附圖所示Ａ、Ｂ、Ｃ部分
    面積5.7734公頃土地內，種植檳榔、梅樹及搭建磚造住房，
    被告係無權占有使用系爭土地，爰依民法第767條前段及中
    段之規定，訴請被告將無權占有系爭土地上檳榔、梅樹及磚
    造住房剷（拆）除，恢復土地原狀，並交還系爭土地予原告
    ；又被告係無權占用系爭土地，自獲有相當租金之利益，原
    告併自得依不當得利之法律關係請求被告返還5年間之不當
    得利。並聲明：（一）被告應將如附圖所標示Ａ部分面積
    5.2542 公頃土地上檳榔樹、如附圖所標示Ｂ部分面積
    0.5062公頃土地上梅子樹剷除及如附圖所標示Ｃ部分面積
    0.0130公頃土地上磚造住房拆除，恢復林班地原狀後，將土
    地交還原告。（二）又被告應給付原告新臺幣（下同）
    277123元，（三）願供擔保，請准為假執行之宣告。
三、被告則以：原告僅為森林管理之主管機關，並無主張系爭土
    地所有權之權源。又被告乃於民國79年受讓訴外人葉明讚及
    葉明男對原告之土地租賃權，並非無權占有，原告不得請求
    被告交還土地。復系爭土地上之梅樹為被告之前手所種植，
    被告未實際採收，被告所種植之檳榔樹則因近幾年不敷採收
    成本，亦未採收獲利，是被告並無不當得利等語，資為抗辯
    。並聲明：（一）駁回原告之訴。（二）願供擔保免為假執
    行。
四、兩造不爭之事實如下：
（一）系爭土地屬大埔事業區第95號國有林班地。
（二）被告於79年間，以0000000元由訴外人葉明讚及葉明男二
      人讓渡管理收益權，被告即占有如附圖所標示Ａ、Ｂ、Ｃ
      部分之土地，如附圖所標示Ａ部分面積5.2542公頃土地上
      之檳榔樹為被告所種植，如附圖所標示Ｂ部分面積0.5062
      公頃土地上之梅子樹及如附圖所標示Ｃ部分面積0.0130公
      頃土地上之磚造住房則為訴外人葉明讚及葉明男所種植及
      搭建，為被告自該二人受讓管理收益權。
（三）上訴兩造不爭之事實，有原告提出之照片6張、濫墾位置
      圖及不起訴處分書各1紙、被告提出之讓渡契約書影本1份
      在卷為證，並有嘉義縣水上鄉地政事務所94年5月2日嘉上
      地二字第0940002482號函附之複丈成果圖，自屬可信。
五、至原告主張系爭土地為伊管有，被告無權占用系爭土地如附
    圖所示Ａ、Ｂ、Ｃ部分，被告應將地上物剷（拆）除及返還
    不當得利等情，則為被告所否認，並以前開情詞置辯，是本
    件所應審究者厥為原告有無請求被告返還土地之權源、被告
    是否有權占用等項，茲查：
（一）原告有請求被告返還土地之權源：
      按所有人對於無權占有或侵奪其所有物者，得請求返還之
      。對於妨害其所有權者，得請求除去之。有妨害其所有權
      之虞者，得請求防止之。民法第767條定有明文。所有權
      人依此規定，當然係此請求權之主體，雖非所有人，但依
      法律之規定，得行使所有人之權利者，如國有財產之管理
      機關，亦屬得行使此請求權之主體（最高法院69年台上字
      第1695 號判決供參）。又土地法第10條第1項規定：中華
      民國領域內之土地屬於中華民國人民全體。其經人民依法
      取得所有權者，始為私有土地。又森林所有權除依法登記
      為公有（即直轄市有、縣 (市)有、鄉鎮 (市)有或公法人
      所有）或私有者外，概屬國有，為森林法第3條、森林法施
      行細則第2條所明定；再國有林由中央主管機關 (即行政院
      農業委員會）劃分林區管理經營之，又為森林法第12條所
      明定，本件系爭土地既屬被原告管理之大埔事業區第95號
      國有林班地，有如前述，則原告主張其管理之國有林地遭
      被告無權占有，其有請求返還土地之權源，自屬有據，被
      告抗辯系爭土地非原告所有，原告並無主張系爭土地所有
      權之權源云云，顯非可採。
(二)、至被告抗辯其受讓前手租賃權，原告知系爭土地改由被告
      耕作，仍收取被告以原承租人名義繳納之租金，兩造間已
      有不定期限租賃關係云云。然原告否認有與被告前手訂定
      租賃契約及收取被告繳納之租金之事實，而查被告所提出
      之與前手之讓渡契約書內容係載明前手於系爭土地開墾之
      濫墾地讓與被告管理收益，隻字未提租賃權讓與，又被告
      所提之林產物價金收款通知單，亦難認係依據兩造間之租
      賃關係所繳納之租金，是被告上開所辯不足採信。被告既
      無法舉證證明其有何合法占有權源，原告主張被告係無權
      占有乙節，自屬可採。
（三）又被告抗辯系爭土地上之梅子樹係前手所種植，被告並未
      實際管理收益，並無剷除義務云云。惟查卷附被告與其前
      手間之讓渡契約，業已載明梅樹自79年6月8日起即歸由被
      告管理收益，是被告前開辯詞委無可採，原告主張被告負
      有剷除梅子樹之義務，並無不合。
六、按所有人對於無權占有或侵奪其所有物者，得請求返還之，
    民法第767條前段定有明文。又按無法律上之原因而受利益
    ，致他人受有損害，應返還其利益，為民法第179條前段所
    明定。又按無權占用他人之土地者，可獲得相當於法定租金
    之利益，為社會通常之觀念（最高法院61年度台上字第1695
    號判例參照），被告無權占用原告管理之系爭土地，有如前
    述，則被告獲有相當於租金之利益，原告請求被告返還該利
    益，自屬有據，被告空言抗辯其未因在土地上種植檳榔樹受
    有利益，亦未實際管理收益梅子樹而受有利益，要無可採。
    再無法律上之原因而獲得相當於租金之利益，致他人受損害
    時，如該他人之返還利益請求權已逾租金短期消滅時效之時
    間，對於相當於已罹消滅時效之租金之利益，不得依不當得
    利之法則請求返還（最高法院49年度台上字第1730號判例參
    照）。則本件原告請求被告給付自93年4月12日提起本件訴
    訟起，回溯滿5年期間之不當得利，亦屬有據。又按「地租
    不得超過地價百分之八。前項地價指法定地價。」、「土地
    所有權人依本法所申報之地價，為法定地價」雖為土地法第
    110條、第148條所明定。然該規定係有關耕地租用地租之限
    制，與本件無權占有國有林地之情形迥異，自無各該規定之
    適用。本院參酌「國有林事業區出租造林地管理要點第10
    條第4、5項果樹果林木分收率辦理。果實按查定之每株平均
    生產量分收，林務局為百分之二十，租地造林人為百分之八
    十之規定；被告占用系爭土地大部分種植檳榔及系爭土地地
    理位置、未來發展遠景等情，暨被告對原告主張以每平方公
    尺12元計算不爭執等情，認被告無權占用系爭林地所受利益
    以每平方公尺12元計算，以百分之六來計算較為適當，則經
    核算結果被告因無權占用系爭土地所受利益每年為41568元
    （計算式：12×5.7734×10000×0.06= 41568，小數點以下
    四捨五入），是原告請求被告給付5年內相當於租金之不當
    得利207840元（計算式：41568×5=207840），為有理由，
    應予准許，逾上開金額之請求，為無理由，應予駁回。
七、綜上所陳，原告基於民法第767條所有物返還請求權及第179
    條不當得利之法律關係，請求被告將大埔事業區第95林班國
    有地內如附圖所標示Ａ部分所示面積5.2542公頃土地上之檳
    榔樹、如附圖所標示Ｂ部分所示面積0.5062公頃土地上之梅
    子樹剷除及如附圖所標示Ｃ部分所示面積0.0130公頃土地上
    之磚造住房拆除，恢復林班地原狀後，將土地交還原告；並
    請求5年間使用系爭土地之相當於租金之不當得利207840元
    ，為有理由，應予准許。至於逾此部分之請求，為無理由，
    應予駁回。
八、原告及被告均陳明願供擔保，請求宣告假執行及免為假執行
    ，經核原告勝訴部分，並無不合，爰酌定相當之擔保金額；
    並分別酌定相當之免假執行擔保金額，併予以准許。原告其
    餘之訴既經駁回，其餘假執行之聲明亦失所據，併予駁回。
九、兩造其餘攻擊防禦方法及其他未經援用之證據，經斟酌尚
    無礙於本院前述之認定，無逐一論述之必要。
十、據上論結，原告之訴為一部有理由、一部無理由，依民事訴
    訟法第79條、第390條第2項、第392條第2項判決如主文。
中　　華　　民　　國　　94　　年　　6 　　月　　16　　日
                      民一庭法　官  劉瓊雯
右為正本係照原本作成
如對本判決上訴須於判決送達後20日內向本院提出上訴狀
中　　華　　民　　國　　94　　年　　6 　　月　　16　　日
                            書記官  陳冠學
